【裁判字號】    99,司財管,15
【裁判日期】    990604
【裁判案由】    指定遺產管理人
【裁判全文】
臺灣士林地方法院民事裁定            99年度司財管字第15號
聲  請  人  財政部臺北市國稅局
法定代理人  戊○○
代  理  人  己○○
上列聲請人聲請選任被繼承人丁○○之遺產管理人事件，本院裁
定如下：
    主  文
選任財政部國有財產局臺灣北區辦事處為被繼承人丁○○之遺產
管理人。
准對被繼承人丁○○（男、民國8 年10月26日出生、身分證統一
編號：Ｚ000000000號、生前住臺北市南港區○○○路○ 段86號，
已於民國96年12月14日死亡）之大陸地區以外繼承人為承認繼承
之公示催告。
被繼承人丁○○之大陸地區以外繼承人，應自前項公示催告最後
登載新聞紙之日起，壹年貳月內承認繼承。上述期限屆滿，無繼
承人承認繼承時，被繼承人丁○○之遺產，於清償債權並交付遺
贈物後，如有剩餘即歸屬國庫。
聲請程序費用由被繼承人丁○○遺產負擔。
    理  由
一、按先順序繼承人均拋棄其繼承權時，由次順序之繼承人繼承
    ，其次順序繼承人有無不明或第四順序之繼承人均拋棄其繼
    承權者，準用關於無人承認繼承之規定，民法第1176條第6
    項定有明文。次按繼承開始時，繼承人有無不明，而無親屬
    會議或親屬會議未於1 個月內選定遺產管理人者，利害關係
    人得聲請法院選任遺產管理人，並由法院依公示催告程序，
    定6 個月以上之期限，公告繼承人，命其於期限內承認繼承
    ，民法第1177條、第1178條第1 項、第2 項規定甚明。
二、本件聲請意旨略以：被繼承人丁○○於民國96年12月14日死
    亡，其欠繳遺產及贈與稅新臺幣（下同）7,712,598 元，因
    按戶政機關登記戶籍資料查得合於民法第1138條規定之各順
    位繼承人均拋棄其繼承權，並報准法院核備在案，依遺產及
    贈與稅法第6 條第2 項規定，稽徵機關得依非訟事件法之規
    定聲請法院指定遺產管理人等語，並提出除戶戶籍謄本、繼
    承系統表、遺產稅課稅資料參考清單、臺灣士林地方法院家
    事庭98年11月24日士院木家真97年度繼字第139 號函等件為
    證。
三、經查，聲請人主張之上開事實，業據提出上述證據作為佐證
    ，並經本院依職權調閱97年度繼字第139 號繼承案卷查核無
    誤，堪信為真正。又聲請人既為遺產及贈與稅之徵收機關，
    自屬法律上之利害關係人，其聲請指定遺產管理人，即屬有
    據。本院審酌被繼承人之子女甲○○、丙○○、乙○○既已
    拋棄繼承，且甲○○、丙○○到庭陳明沒有意願擔任被繼承
    人丁○○之遺產管理人一事，是恐難期待其善盡管理人之職
    務，且其二人及乙○○生前亦皆未與被繼承人共同居住生活
    ，此有本院99年5 月11日非訟事件筆錄可參，亦已難期待彼
    等能夠清楚知悉被繼承人生前之資產負債情形。至財政部國
    有財產局臺灣北區辦事處陳明其無意願擔任遺產管理人云云
    。惟按無人承認繼承之遺產，於清償債權並交付遺贈物後，
    如有賸餘，應歸屬國庫；又非公用財產，以國有財產局為管
    理機關，民法第1185條、國有財產法第12條分別定有明文。
    國有財產局依法係非公用財產之管理機關，備有財產管理之
    專才，並具相當之公信力，雖其經費支出屬國家資源，但保
    護無人繼承財產之債權人之權利，亦屬政府之義務，且依民
    法第1177條之立法理由，遺產管理人之指定旨在維護公益及
    被繼承人債權人之利益，顯非以遺產管理人管理遺產是否有
    實質利益為考量。況被繼承人丁○○現仍遺有不動產可供處
    分，有卷附被繼承人遺產稅課稅資料參考清單在卷可稽。綜
    上，本院認財政部國有財產局具有財產管理之專業能力，並
    有相當之公信力，且被繼承人之遺產經公示催告程序依法處
    理後，倘有剩餘即歸屬國庫，因認本件以選任財政部國有財
    產局臺灣北區辦事處擔任被繼承人丁○○之遺產管理人為宜
    ，並依法為承認繼承之公示催告，爰裁定如主文所示。
四、依非訟事件法第157條規定裁定如主文。
五、如不服本裁定，應於裁定送達後10日內，以書狀向本院提出
    抗告狀，並繳納抗告費新臺幣1,000 元。
中    華    民    國    99    年    6     月    4    日
                  家事庭司法事務官  王政揚

司法院資訊處製作；財團法人民間司法改革基金會備份。
